臺灣高等法院臺中分院民事判決　94年度家上字第98號
上　訴　人　甲○○
訴訟代理人　林溢根律師
被 上訴 人　乙○○○
上列當事人間再審之訴事件，上訴人對於中華民國94年4月29日
臺灣彰化地方法院第一審判決（93年度婚再字第1號），提起上
訴，本院於94年7月26日言詞辯論終結，判決如下：
    主　　文
原判決廢棄。
被上訴人在第一審之訴駁回。
第一、二審訴訟費用由被上訴人負擔。
    事實及理由
一、被上訴人主張：兩造係夫妻，上訴人自民國81年起至89年間
    ，多次因細故毆打被上訴人成傷，85年間，更口出惡言，驅
    逐被上訴人離開家門，並揚言若再踏入家門一步，即欲打斷
    被上訴人之手腳，86年9月12日，又持木棍追打被上訴人，
    經被上訴人冒險跳入水圳逃避，再於89年間，遠至台北縣樹
    林市被上人之住居所，持刀欲殺害被上訴人，幸經次子陳漳
    棋將其緊緊抱住，並奪下其所持之刀械，始未發生傷亡事故
    ，被上訴人應有拒絕與上訴人同居之正當理由。被上訴人為
    上訴人脅迫離家後，即投靠次子陳漳棋，一直居住在台北縣
    樹林鎮（現改制為樹林市○○○街○段57巷1號4樓，此為上
    訴人所明知，上訴人竟為達與被上訴人離婚之目的，於向台
    灣彰化地方法院（下稱彰化地院）提起之92年度婚字第339
    號履行同居訴訟，故意謊稱被上訴人行方不明音訊杳茫，致
    彰化地院誤信為真。而以被上訴人之送達處所不明，公示送
    達開庭通知書，使得被上訴人未到庭應訊，而為彰化地院一
    造辯論判決被上訴人敗訴確定。被上訴人於93年5月17日至
    彰化縣二水鄉戶政事務所查詢，由彰化地院92年度婚字第
    778號離婚判決書之事實欄記載始知上情。爰依民事訴訟法
    第496條第1項第六款之規定，於法定期間內對彰化地院92
    年度婚字第339號確定判決提起再審之訴，求為廢棄彰化地
    院92年度婚字第339號確定判決，駁回上訴人在前審履行同
    居之訴之判決。
二、上訴人則以：彰化地院92年度婚字第339號兩造間請求履行
    同居事件，應送達被上訴人之92年10月9日下午4時言詞辯論
    通知書，己於92年9月9日以寄存送達之方法，合法送達於被
    上訴人，雖被上訴人未前往領取，但對送達之效力並無影響
    。而民事訴訟法第149條第1項第1款所謂應為送達之處所不
    明，係指應受送達人之住居所、營業所、事務所不明，不能
    以其他送達方法為送達者而言，被上訴人之送達既能以寄存
    送達之方法為之，即非應為送達之處所不明，是彰化地院92
    年度婚字第339號判決正本，對被上訴人之送達以公示送達
    之方法為之，即非合法。彰化地院92年度婚字第339號判決
    正本既未合法送達，即無從確定，被上訴人對該尚未確定之
    判決提起再審之訴，並不合法。又上訴人在彰化地院92年度
    婚字第339號審理時並不知被上訴人居住在台北縣樹林鎮○
    ○街○段57巷1號4樓次子陳漳棋住處，上訴人並未向彰化地
    院謊稱被上訴人行方不明，且上訴人亦無被上訴人所指經常
    毆打被上訴人之情事等語，資為抗辯。
三、按對於確定終局判決，始得以再審之訴聲明不服，此觀民事
    訴訟法第496條第1項之規定自明，最高法院18年上字第2871
    號判例亦認「再審之訴，必對於確定判決始得提起，若其判
    決並未確定，則其提起再審，即不得謂為合法」。本件被上
    訴人係對彰化地院92年度婚字第339號判決提起再審之訴，
    故須彰化地院92年度婚字第339號判決已經確定，被上訴人
    所提起本件之再審之訴始為合法，苟彰化地院92年度婚字第
    339號判決尚未確定，被上訴人依上訴程序提起上訴即可獲
    得救濟，不得對該判決提起再審之訴聲明不服。被上訴人雖
    認為彰化地院92年度婚字第339號判決業經確定，惟上訴人
    主張彰化地院以公示送達方式送達92年度婚字第339號判決
    正本不合法，彰化地院92年度婚字第339號判決應未確定云
    云，是本件首應審究者即在於彰化地院以公示送達方式送達
    92年度婚字第339號判決正本是否合法，及彰化地院92 年度
    婚字第339號判決有無確定。經查：
    (一)上訴人於92年6月間對被上訴人提起彰化地院92年度婚字
      第339號履行同居訴訟，上訴人該訴訟程序指被上訴人行
      方不明，聲請彰化地院准許公示送達92年9月2日下午2時
      45分言詞辯論通知書，屆時彰化地院改期92年10月9日下
      午4時言詞辯論，除仍對被上訴人為公示送達外，並依職
      權按上訴人所提彰化地院85年度易字第1659號刑事判決書
      記載被上訴人住台北縣樹林鎮○○街○段57巷1號4樓為送
      達，該送達台北縣樹林鎮○○街○段57巷1號4樓之被上訴
      人92年10月9日下午4時言詞辯論通知書，於92年9月9日經
      寄存送達於台北縣政府警察局樹林分局樹林派出所（下稱
      樹林派出所），屆時被上訴人亦未到庭，彰化地院乃依上
      訴人之聲請由其一造辯論，而於92年10月22日判決被上訴
      人應與上訴人同居。之後彰化地院就該院92年度婚字第
      339號判決正本，再依職權以公示送達之方式對被上訴人
      為送達，而於92年12月1日核發民事判決確定證明書予上
      訴人。上情業經本院調閱彰化地院92年度婚字第339號履
      行同居卷查明屬實，而送達台北縣樹林鎮○○街○段57巷1
      號4樓之被上訴人92年10月9日下午4時言詞辯論通知書，
      確有於92年9月9日經寄存送達於樹林派出所，惟被上訴人
      並未前往該派出所領取言詞辯論通知書，復經原審法院向
      台北縣政府警察局樹林分局函查屬實，此有台北縣政府樹
      林分局93年11月29日北縣警樹刑字第0930029085號函及檢
      附之郵務稽查寄存掛號領取書在卷可證 (附原審卷第71、
      72 頁)。按送達不能依民事訴訟法第
      136、137條規定為之者，得將文書寄存送達地之自治或警
      察機關，並作送達通知書兩份，一份粘貼於應受送達人住
      居所、事務所、營業所或其就業處所門首，另一份置於被
      送達處所信箱或其他適當位置，以為送達；寄存送達，自
      寄存之日起，經10日發生效力，同法第138條第1、2項定
      有明文。故以寄存送達之方法而為送達者，以送達人將文
      書寄存送達地之自治或警察機關，並作成送達通知書，粘
      貼於應受送達人門首及該送達處所信箱或其他適當位置，
      自寄存之日起，經10日發生效力，並不受應受送達人未前
      往寄存地領取寄存文書之影響。查被上訴人於彰化地院92
      年度婚字第339號審理期間，確係住在台北縣樹林鎮○○
      街○段57巷1號4樓，此為被上訴人所承認，彰化地院就被
      上訴人92年10月9日下午4時之言詞辯論通知書，業經向台
      北縣樹林鎮○○街○段57巷1號4樓為送達，並由送達人依
      民事訴訟法第138條第1項所定之方式寄存送達於樹林派出
      所，是被上訴人雖未前往樹林派出所領取該言詞辯論通知
      書，該寄存送達仍為合法，自寄存之日即92年9月9日起，
      經10日後即92年9月19日發生效力。又彰化地院92年10月9
      日下午4時之言詞辯論通知書雖將被上訴人住處誤寫為台
      北縣樹林鎮○○街57巷1段1號4樓，但由該誤寫之住址仍
      可知其實際之住址為台北縣樹林鎮○○街○段57巷1號4樓
      ，且送達之處所亦為台北縣樹林鎮○○街○段57巷1號4樓
      ，是該送達之合法性並不受影響。
    (二)彰化地院係以被上訴人之應為送達處所不明，依民事訴訟
      法第149條第1項第1款之規定，對被上訴人為公示送達。
      而所謂應為送達之處所不明，係指應受送達人之住居所、
      營業所、事務所或其他應為送達之處所不明，不能以其他
      送達方法為送達，必須法院已用相當之方法探查，仍不知
      其應為送達之處所，其「不明」之事實，應由聲請公示送
      達之人負舉證之責任，而由法院依具體事實判斷之（參照
      最高法院82年台上字第272號判例）。查彰化地院已依卷
      附該院85年度易字第1659號刑事判決書之記載，得知被上
      訴人係住在台北縣樹林鎮○○街○段57巷1號4樓，並已依
      該住址送達被上訴人之言詞辯論通知書，經合法送達，被
      上訴人即非應為送達之處所不明，對於被上訴人之送達自
      不得以公示送達之方式為之。而彰化地院92年度婚字第
      339號判決正本，該院係依民事訴訟法第150條「依前條規
      定為公示送達後，對於同一當事人仍應為公示送達者，依
      職權為之」之規定，以公示送達之方式對被上訴人為送達
      ，但法院依本條規定命行公示送達，必須對於同一當事人
      仍應為公示送達時，始得為之，如法院在已為公示送達後
      ，查悉應為送達之處所，公示送達之原因即歸消滅，嗣後
      之送達應依一般規定行之，若仍依職權續行公示送達，則
      為法所不許。而依前所述彰化地院在為公示送達之後，已
      查悉被上訴人之應為送達處所在台北縣樹林鎮○○街○段
      57 巷1號4樓，即應按一般規定為送達，不得依職權以公
      示送達方式對被上訴人送達該院92年度婚字第339號判決
      正本，是彰化地院92年度婚字第339號判決正本之送達並
      不合法，對被上訴人並不發生送達之效力。
    (三)再按提起第二審上訴，應於第一審判決送達後20日之不變
      期間內為之，民事訴訟法第440條前段定有明文。最高法
      院19年上字第1279號判例認「上訴之20日不變期間，應自
      原判決合法送達後起算，如未經合法送達，則20日之不變
      期間無從起算，原判決即不能認為確定」。是彰化地院92
      年度婚字第339號判決正本尚未合法送達被上訴人，被上
      訴人之上訴期間無從起算，該判決自不能認為已經確定。
四、被上訴人對彰化地院92年度婚字第339號判決提起再審之訴
    ，惟該判決尚未確定，被上訴人所提起之本件再審之訴即屬
    不合法，原法院就本件再審之訴，未依民事訴訟法第502條
    第1項之規定，以裁定駁回之，反而認被上訴人提起之本件
    再審之訴有理由，判決廢棄彰化地院92年度婚字第339 號判
    決，並駁回被上訴人在前審之訴，應有未洽，上訴意旨指摘
    原判決不當，求予廢棄改判，即有理由，爰由本院廢棄原判
    決，改判如主文第2項所示（原法院係以判決為之，本院自
    不得以裁定駁回被上訴人在原審之再審之訴）。兩造其餘攻
    擊防禦方法，均不影響本判決之結果，故不逐一論述，另被
    上訴人再審之訴雖經本院判決駁回，但被上訴人仍得對彰化
    地院92年度婚字第339號判決提起第二審上訴，併予敘明。
五、據上論結，本件上訴為有理由，依民事訴訟法第450條、第
    78條，判決如主文。
中　　華　　民　　國　　94　　年　　8 　　月　　9 　　日
                  　　民事第四庭審判長法　官　黃斐君
                                      法　官  張浴美
                                      法　官  陳蘇宗
以上正本係照原本作成。
被上訴人得上訴。
如對本判決上訴，須於收受判決送達後日內向本院提出上訴書
狀，其未表明上訴理由者，應於提出上訴後日內向本院提出上
訴理由書 (須按他造人數附具繕本)。上訴時應提出委任律師為
訴訟代理人之委任狀。具有民事訴訟法第四百六十六條之一第一
項但書或第二項之情形為訴訟代理人者，另應附具律師及格證書
及釋明委任人與受任人有該條項所定關係之釋明文書影本。
                                       書記官　吳麗慧
中　　華　　民　　國　　94　　年　　8 　　月　　10　　日
                                                      Ｖ
